---
title: ''
author: ''
date: ''
output:
  pdf_document: null
  fig_crop: no
  html_document:
    df_print: paged
subtitle: ''
highlight: tango
number_sections: no
fig_caption: yes
keep_tex: yes
includes:
  in_header: Estilo.sty
classoption: a4paper
always_allow_html: yes
---
  
  
\begin{center}
{\Large
  DEPARTAMENTO DE ESTATÍSTICA} \\
\vspace{0.5cm}
\begin{figure}[!t]
\centering
\includegraphics[width=9cm, keepaspectratio]{logo-UnB.eps}
\end{figure}
\vskip 1em
{\large
  `r format(Sys.time(), '%d %B %Y')`}
\vskip 3em
{\LARGE
  \textbf{Atividade 4.4 - Lista de exercícios 5}} \\
\vskip 1em
{\Large
  Profª. Ana Maria Nogales} \\
\vskip 1em
{\Large
  Métodos Estatísticos 2} \\
\vskip 1em
{\Large
  Aluno: Bruno Gondim Toledo | Matrícula: 15/0167636} \\
\vskip 1em
\end{center}

\vskip 5em

```{r setup, include=FALSE}
if (!require("pacman")) install.packages("pacman")
p_load(knitr,tidyverse,car)
```

**LISTA DE EXERCÍCIOS – INFERÊNCIA PARA VÁRIAS POPULAÇÕES**

# 1. EXERCÍCIOS DO LIVRO DO BUSSAB&MORETTIN:

CAP 15: 13 e 17

Para os dois exercícios, teste a igualdade das variâncias (usar testes de Levene e Bartlett) e
compare as médias, se $h_0$ for rejeitada.

\newpage

## Ex. 13: A seção de treinamento de uma empresa quer saber qual de três métodos de ensino é mais eficaz. O encarregado de responder a essa pergunta pode dispor de 24 pessoas para verificar a hipótese. Ele as dividiu em três grupos de oito pessoas, de modo aleatório, e submeteu cada grupo a um dos métodos. Após o treinamento os 24 participantes foram submetidos a um mesmo teste, cujos resultados estão na tabela abaixo (quanto maior a nota, melhor o resultado). Quais seriam as conclusões sobre os métodos de treinamento?

$h_0 = \mu_1 = \mu_2 = \mu_3 = \mu$ 

$h_1 = c.c.$

$\alpha = 0,05$

**ANOVA e Intervalos de Bonferroni**

```{r ex13, echo=FALSE}

m1 <- c(3,5,2,4,8,4,3,9)
meanm1 <- mean(m1)
varnm1 <- var(m1)

m2 <- c(4,4,3,8,7,4,2,5)
meanm2 <- mean(m2)
varnm2 <- var(m2)

m3 <- c(6,7,8,6,7,9,10,9)
meanm3 <- mean(m3)
varnm3 <- var(m3)

grupo <- c("Método 1","Método 2","Método 3")

mean <- c(meanm1,meanm2,meanm3)

var <- c(varnm1,varnm2,varnm3)

tam <- c(8,8,8)

tabelaq13 <- data.frame(grupo,tam,mean,var)
colnames(tabelaq13) <- c("Grupo","Tamanho","Média","Variância")

metodo <- rep(grupo,each=8)
valores <- c(m1,m2,m3)

tabela1 <- data.frame(valores,metodo)

kable(tabelaq13)

model1 <- aov(valores ~ metodo, data = tabela1)
summary(model1)

pwtt1 <- pairwise.t.test(x=tabela1$valores, g=as.factor(tabela1$metodo), p.adjust.method="bonferroni", paired = FALSE)
pwtt1

```

Ou seja, rejeitamos $h_0$, e concluímos que $\mu_1 = \mu_2 \neq \mu_3$

**Testes de Levene e Barlett:**

```{r ex13lb, echo=FALSE}

levene1 <- leveneTest(y = tabela1$valores, group = as.factor(tabela1$metodo))
kable(levene1)

barlett1 <- bartlett.test(valores ~ metodo, tabela1)
barlett1

```

Portanto, podemos dizer que as variâncias são iguais.

\newpage


## Ex. 17: Suspeita-se que quatro livros, escritos sob pseudônimo, são de um único autor. Uma pequena investigação inicial selecionou amostras de páginas de cada um dos livros, contando-se o número de vezes que determinada construção sintática foi usada. Com os resultados abaixo, quais seriam as suas conclusões?


```{r ex17, echo=FALSE}

livro1 <- c(28,31,17,25,26,22,24)
meanv1 <- mean(livro1)
varnv1 <- var(livro1)

livro2 <- c(29,33,35,24,28)
meanv2 <- mean(livro2)
varnv2 <- var(livro2)

livro3 <- c(26,24,22,19,23,25,29,30)
meanv3 <- mean(livro3)
varnv3 <- var(livro3)

livro4 <- c(39,27,35,34,28,34,33)
meanv4 <- mean(livro4)
varnv4 <- var(livro4)

nlivro <- c("Livro 1","Livro 2","Livro 3","Livro 4")

meanlv <- c(meanv1,meanv2,meanv3,meanv4)
varlv <- c(varnv1,varnv2,varnv3,varnv4)

nlv <- c(7,5,8,7)

tabelaq17 <- data.frame(nlivro,nlv,meanlv,varlv)
colnames(tabelaq17) <- c("Livro","Tamanho","Média","Variância")

livro <- rep(nlivro,nlv)
qvalores <- c(livro1,livro2,livro3,livro4)

tabela2 <- data.frame(qvalores,livro)

kable(tabelaq17)

model2 <- aov(qvalores ~ livro, data = tabela2)
summary(model2)

# Ou seja, rejeitamos h0

pwtt2 <- pairwise.t.test(x=tabela2$qvalores, g=as.factor(tabela2$livro), p.adjust.method="bonferroni", paired = FALSE)
pwtt2

# ou seja, 1=2 , 1=3 , 1 |= 4 , 2=3 , 2=4 , 3 != 4

```

Ou seja, rejeitamos $h_0$, e concluímos por Bonferroni que:
$$
\begin{split}
\mu_1 = \mu_2
\\
\mu_1 = \mu_3
\\
\mu_1 \neq \mu_4
\\
\mu_2 = \mu_3
\\
\mu_2 = \mu_4
\\
\mu_3 \neq \mu_4
\end{split}
$$

**Testes de Levene e Barlett:**

```{r ex17lb, echo=FALSE}

levene2 <- leveneTest(y = tabela2$qvalores, group = as.factor(tabela2$livro))
kable(levene2)

barlett1 <- bartlett.test(qvalores ~ livro, tabela2)
barlett1

```

Portanto, podemos dizer que as variâncias são iguais.

\newpage

# 2. Um psicólogo aplicou um teste que mede o nível de ansiedade em 4 grupos de sujeitos que diferiam quanto aos hábitos de fumar, obtendo:

(tabela)

Os dados indicam que o nível de ansiedade é diferente entre os 4 grupos? Se sim, quais
grupos diferem? Teste a igualdade de variâncias. 

```{r q2, echo=FALSE}

nf <- c(7.6,7.7,7.5,7.8)
fp <- c(8.9,8.2,8.1,8,8.4)
fr <- c(8,8.8,8.7,8.6,9)
fm <- c(9.9,9.1,9.2,9.8)

cat <- c("Não fumante","Fuma pouco","Fuma razoavelmente","Fuma muito")
ncat <- c(length(nf),length(fp),length(fr),length(fm))
agrup1 <- c(nf,fp,fr,fm)
agrup2 <- rep(cat,ncat) 
dbex2 <- data.frame(agrup1,agrup2)

# ANOVA: 
modelq2 <- aov(agrup1 ~ agrup2, data = dbex2)
summary(modelq2)

# Bonferroni:
pwttq2 <- pairwise.t.test(x=dbex2$agrup1, g=as.factor(dbex2$agrup2), p.adjust.method="bonferroni", paired = FALSE)
pwttq2

# Teste de Levene:
leveneq2 <- leveneTest(y = dbex2$agrup1, group = as.factor(dbex2$agrup2))
leveneq2

# Teste de Barlett
barlettq2 <- bartlett.test(agrup1 ~ agrup2, dbex2)
barlettq2

```

Com esses resultados, concluímos que: 

- As médias são diferentes, sendo: 

-- $\mu_1 =$ Média do nível de ansiedade do grupo "Não fumante"; 

-- $\mu_2 =$ Média do nível de ansiedade do grupo "Fuma pouco"; 

-- $\mu_3 =$ Média do nível de ansiedade do grupo "Fuma razoavelmente"; 

-- $\mu_4 =$ Média do nível de ansiedade do grupo "Fuma muito"; 


$$
\begin{split}
\mu_1 = \mu_2
\\
\mu_1 \neq \mu_3
\\
\mu_1 \neq \mu_4
\\
\mu_2 = \mu_3
\\
\mu_2 \neq \mu_4
\\
\mu_3 \neq \mu_4
\end{split}
$$

- As variâncias são iguais.

\newpage

# 3: Doze jardineiros foram selecionados aleatoriamente para participar em um experimento.
Foi solicitado que cada jardineiro plantasse 4 tipos deferentes de grama, em áreas
semelhantes de terra no jardim. Após certo tempo cada jardineiro pontuou (atribuiu postos)
cada tipo de grama de acordo com sua preferência (de custo, manutenção necessária,
beleza, etc ). O posto 1 foi atribuído ao tipo menos preferido e o posto 4 ao tipo mais
preferido, obtendo-se os dados abaixo:

(tabela)
 
Podemos aceitar que há diferença entre os 4 tipos de grama? Se Sim, entre quais tipos?
Apresente dois tipos de teste de hipóteses. Discuta os pressupostos.

$h_0$= Não há diferença entre as gramas

$h_1$= c.c.

```{r q3, echo=FALSE}

j1 <- c(4,3,2,1)
j2 <- c(4,2,3,1)
j3 <- c(3,1.5,1.5,4)
j4 <- c(3,1,2,4)
j5 <- c(4,2,1,3)
j6 <- c(2,2,2,4)
j7 <- c(1,3,2,4)
j8 <- c(2,4,1,3)
j9 <- c(3.5,1,2,3.5)
j10 <- c(4,1,3,2)
j11 <- c(4,2,3,1)
j12 <- c(3.5,1,2,3.5)

ptg <- as.data.frame(t(data.frame(j1,j2,j3,j4,j5,j6,j7,j8,j9,j10,j11,j12)))
tipograma <- rep(c("A","B","C","D"),each=12)
postograma <- c(ptg$V1,ptg$V2,ptg$V3,ptg$V4)
jardineiro <- rep(c(1:12), 4)

ex3 <- data.frame(postograma,tipograma,jardineiro)

kruskal.test(postograma ~ tipograma, data = ex3)

friedman.test(y = postograma, groups = tipograma, blocks = jardineiro)

pairwise.t.test(x=ex3$postograma, g=as.factor(ex3$tipograma), p.adjust.method="bonferroni", paired = FALSE)

```


Dado esses testes, podemos admitir que há diferença entre os tipos de grama. No caso:

$$Grama A \neq Grama B$$
\newpage

# 4. Uma amostra aleatória de 8 alunos está envolvida em um experimento de aprendizagem. Quatro listas de palavras são preparadas, cada uma com 20 pares de palavras diferentes, com diferentes formas de pareamento nas listas. Cada estudante recebe uma lista e tem algum tempo para estudá-la e, em seguida é avaliado quanto a sua capacidade de memorização. O procedimento é repetido para as 4 listas, com cada aluno, e a ordem das listas entregues é mudada de um aluno para outro. Os pontos da avaliação, cujo valor máximo é 20, são os seguintes:

(tabela)

Podemos dizer que algumas listas são mais fáceis de aprender que outras? Se sim, quais? Que tipo de delineamento está sendo utilizado? Apresente dois tipos de teste de hipóteses. Discuta os pressupostos.

$h_0:$ As listas são iguais em dificuldade.
$h_1:$ c.c.

```{r q4, echo=FALSE}

pontos <- c(18,14,16,20,7,6,5,10,13,14,16,17,15,10,12,14,12,11,12,18,11,9,9,16,15,16,10,14,10,8,11,6)
aluno <- rep(c(1:8),each=4)
lista <- rep(c(1:4),8)

kruskal.test(pontos ~ lista)

friedman.test(y = pontos, groups = lista, blocks = aluno)

pairwise.t.test(x=pontos, g=as.factor(lista), p.adjust.method="bonferroni", paired = FALSE)

```

Portanto, com esses testes, confirmamos $h_0$, ou seja, as listas são iguais em dificuldade.