---
title: ''
author: ''
date: ''
output:
  pdf_document: null
  fig_crop: no
  html_document:
    df_print: paged
subtitle: ''
highlight: tango
number_sections: no
fig_caption: yes
keep_tex: yes
includes:
  in_header: Estilo.sty
classoption: a4paper
always_allow_html: yes
---
  
  
\begin{center}
{\Large
  DEPARTAMENTO DE ESTATÍSTICA} \\
\vspace{0.5cm}
\begin{figure}[!t]
\centering
\includegraphics[width=9cm, keepaspectratio]{logo-UnB.eps}
\end{figure}
\vskip 1em
{\large
  `r format(Sys.time(), '%d %B %Y')`}
\vskip 3em
{\LARGE
  \textbf{Atividade 4.3}} \\
\vskip 3em
{\Large
  Profª. Ana Maria Nogales} \\
\vskip 1em
{\Large
  Métodos Estatísticos 2} \\
\vskip 1em
{\Large
  Aluno: Bruno Gondim Toledo | Matrícula: 15/0167636} \\
\vskip 1em
\end{center}

\newpage

```{r setup, include=FALSE}
if (!require("pacman")) install.packages("pacman")
p_load(knitr,readr,tidyverse,nortest,twosamples,BSDA,sfsmisc,DescTools)
```

\begin{center}

ATIVIDADE DESAFIO

\vskip 1em

INFERÊNCIA PARA DUAS POPULAÇÕES

\end{center}

\vskip 3em

Para a realização do teste de Mann-Whitney - Wilcoxon:
\vskip 3em
a) determine a distribuição exata da estatística Ws = $\sum R(Y_j)$, sendo $H_0$ verdadeira, quando:
\vskip 1em
$a_1$) n = 3 e m = 4; 
\vskip 1em
$W_p$ tabelado para n = 3 e m = 4 e $\alpha=0,05$
\vskip 1em
e, $W_{1-p} = n(n+m+1)-W_p$;
\vskip 1em
A região de aceitação será:
\vskip 1em
$$7 < W_{s} < 17$$
\vskip 1em
Isto é, como $H_0$ é verdadeiro, então:
\vskip 1em
$$7<\sum R(Y_j)<17$$
\vskip 2em
$a_2$) n = 4 e m = 3
\vskip 1em
analogamente,
\vskip 1em
Com $\alpha=0,05$, a região de aceitação será $11 < W_{s} < 21$
\vskip 1em
Isto é, como $H_0$ é verdadeiro, então:
\vskip 1em
$$11<\sum R(Y_j)<21$$
\newpage
b) faça um gráfico para a distribuição de $W_s$ em cada caso
\vskip 1em
```{r grafico1, echo=FALSE}
#define x-axis
x <- seq(0, 28, length=10000)

#calculate uniform distribution probabilities
y <- dunif(x, min = 7, max = 17)

#plot uniform distribution
plot(x, y, type = 'l',
     main="Região de aceitação de a1",
     xlab="Valor de Ws"
     ,ylab="")
```
\vskip 2em
```{r grafico2, echo=FALSE}
#define x-axis
x <- seq(0, 28, length=10000)

#calculate uniform distribution probabilities
y <- dunif(x, min = 11, max = 21)

#plot uniform distribution
plot(x, y, type = 'l',
     main="Região de aceitação de a2",
     xlab="Valor de Ws"
     ,ylab="")
```
\newpage
c) o que ocorre com a distribuição da estatística $U_s = W_s - m(m+1) / 2$ 
\vskip 3em
A distribuição é igual para $a_1$ e $a_2$.
\vskip 2em
$$a_1 \rightarrow U_s = Ws-\frac{1}{2}m(m+1) = \sum R (Y_j) - 10$$
\vskip 1em
$$a_2 \rightarrow U_s = Ws-\frac{1}{2}m(m+1) = \sum R (Y_j) - 6$$
\vskip 1em