---
title: ''
author: ''
date: ''
output:
  pdf_document: null
  fig_crop: no
  html_document:
    df_print: paged
subtitle: ''
highlight: tango
number_sections: no
fig_caption: yes
keep_tex: yes
includes:
  in_header: Estilo.sty
classoption: a4paper
always_allow_html: yes
---
  
  
\begin{center}
{\Large
  DEPARTAMENTO DE ESTATÍSTICA} \\
\vspace{0.5cm}
\begin{figure}[!t]
\centering
\includegraphics[width=9cm, keepaspectratio]{logo-UnB.eps}
\end{figure}
\vskip 1em
{\large
  `r format(Sys.time(), '%d %B %Y')`}
\vskip 3em
{\LARGE
  \textbf{Atividade 4.5 - Análise de dados - comparação entre várias populações}} \\
\vskip 1em
{\Large
  Profª. Ana Maria Nogales} \\
\vskip 1em
{\Large
  Métodos Estatísticos 2} \\
\vskip 1em
{\Large
  Aluno: Bruno Gondim Toledo | Matrícula: 15/0167636} \\
\vskip 1em
\end{center}

\vskip 5em

```{r setup, include=FALSE}
seed <- 150167636
if (!require("pacman")) install.packages("pacman")
p_load(knitr,tidyverse,car,readr,nortest,ggpubr)
```

1. Considere uma amostra de tamanho 500. Relacione as seguintes variáveis:

- NOTA_MT e Região
- NOTA_LP e Uso do tempo de tela: considerar as seguintes categorias

\begin{enumerate}
\item \textbf{Não vê TV..... + Menos de 1 hora (juntar as duas categorias)}
\item \textbf{Entre 1 e 2 horas}
\item \textbf{Mais de 2, até 3 horas}
\item \textbf{Mais de 3 horas}
\end{enumerate}

* Exclui os valores faltantes

```{r etl, echo=FALSE, include=FALSE}

amostra <- read_csv("banco/amostra_150167636.csv")
amostra <- na.omit(amostra)

set.seed(seed)
amostra <- sample_n(amostra, 500)

amostra <- amostra %>%
  select(NOTA_LP,NOTA_MT,REGIAO,USO_TEMPO_TELAS)%>%
  mutate(REGIAO = as.factor(REGIAO)) %>%
  mutate(USO_TEMPO_TELAS=as.factor(USO_TEMPO_TELAS))

amostra <- amostra %>%
  mutate(USO_TEMPO_TELAS = case_when(USO_TEMPO_TELAS == 'Não vejo TV, não navego na internet e não jogo jogos eletrônicos' ~ 'Até 1h',
                                     USO_TEMPO_TELAS == 'Menos de 1 hora' ~ 'Até 1h',
                                     USO_TEMPO_TELAS == 'Entre 1 e 2 horas' ~ '1 a 2 horas',
                                     USO_TEMPO_TELAS == 'Mais de 2 horas, até 3 horas' ~ '2 a 3 horas',
                                     USO_TEMPO_TELAS == 'Mais de 3 horas' ~ 'Mais de 3 horas')) %>%
  mutate(USO_TEMPO_TELAS = as.factor((USO_TEMPO_TELAS)))

# summary(amostra)

```


Para avaliar essas relações construa os gráficos adequados e medidas de posição e variabilidade segundo categorias das variáveis qualitativas. 

```{r tabelas, echo=FALSE}

#-------------------------------------------------------------------------------

# Gerando tabelas de medidas de posição e variabilidade das variáveis qualitativas

#-------------------------------------------------------------------------------

# Região X nota em matemática;

# Média por categoria:

m1 <- amostra %>%
  group_by(REGIAO) %>%
  dplyr::summarize(Média = mean(NOTA_MT, na.rm=TRUE))

# Variância por categoria:

v1 <- amostra %>%
  group_by(REGIAO) %>%
  dplyr::summarize(Variância = var(NOTA_MT, na.rm=TRUE))

# Desvio padrão por categoria:

d1 <- amostra %>%
  group_by(REGIAO) %>%
  dplyr::summarize(Desvio = sd(NOTA_MT, na.rm=TRUE))

# Mediana por categoria:

md1 <- amostra %>%
  group_by(REGIAO) %>%
  dplyr::summarize(Mediana = median(NOTA_MT, na.rm=TRUE))

tabela1 <- inner_join(m1,v1,by='REGIAO')
tabela1 <- inner_join(tabela1,d1,by='REGIAO')
tabela1 <- inner_join(tabela1,md1,by='REGIAO')
colnames(tabela1)[4] <- "Desvio padrão"

#-------------------------------------------------------------------------------

# Uso de tela X nota em pt;

# Média por categoria:

m2 <- amostra %>%
  group_by(USO_TEMPO_TELAS) %>%
  dplyr::summarize(Variância = var(NOTA_LP, na.rm=TRUE))

# Variância por categoria:

v2 <- amostra %>%
  group_by(USO_TEMPO_TELAS) %>%
  dplyr::summarize(Média = mean(NOTA_LP, na.rm=TRUE))

# Desvio padrão por categoria:

d2 <- amostra %>%
  group_by(USO_TEMPO_TELAS) %>%
  dplyr::summarize(Desvio = sd(NOTA_LP, na.rm=TRUE))

# Mediana por categoria:

md2 <- amostra %>%
  group_by(USO_TEMPO_TELAS) %>%
  dplyr::summarize(Mediana = median(NOTA_LP, na.rm=TRUE))

tabela2 <- inner_join(v2,m2,by='USO_TEMPO_TELAS')
tabela2 <- inner_join(tabela2,d2,by='USO_TEMPO_TELAS')
tabela2 <- inner_join(tabela2,md2,by='USO_TEMPO_TELAS')
colnames(tabela2)[4] <- "Desvio padrão"

#-------------------------------------------------------------------------------

```

\newpage

# Tabela 1: Medidas de posição e variabilidade para a variável Nota em Matemática segundo região geográfica:
```{r tabela1, echo=FALSE}
# Organizando a ordem das regiões geográficas segundo definição do IBGE:
tabela1 <- tabela1[c(3,2,1,4,5),]
# Plotando
kable(tabela1)
```


# Tabela 2: Medidas de posição e variabilidade para a variável Nota em língua portuguesa segundo categorias de tempo de uso de telas:
```{r tabela2, echo=FALSE}
# Organizando a ordem das categorias
tabela2 <- tabela2[c(3,1,2,4),]
# Plotando
kable(tabela2)
```

\newpage

# Você diria que existem diferenças entre as proficiências em matemática segundo a região geográfica da escola? 

## Pergunta: As média da nota em matemática das escolas são diferentes segundo região geográfica?

Seja: 

$\mu_{N}$ = Média da nota em matemática na região Norte

$\mu_{NE}$ = Média da nota em matemática na região Nordeste

$\mu_{CO}$ = Média da nota em matemática na região Centro-Oeste

$\mu_{SE}$ = Média da nota em matemática na região Sudeste

$\mu_{S}$ = Média da nota em matemática na região Sul

Então:

$h_0) = \mu_{N} = \mu_{NE} = \mu_{CO} = \mu_{SE} = \mu_{S}$

$h_1) =$ Alguma das médias é diferente.

## Primeiramente, devemos testar se as variáveis seguem uma distribuição normal

Seja: 

$X_{N}$ = Distribuição da variável nota em matemática na região Norte

$X_{NE}$ = Distribuição da variável nota em matemática na região Nordeste

$X_{CO}$ = Distribuição da variável nota em matemática na região Centro-Oeste

$X_{SE}$ = Distribuição da variável nota em matemática na região Sudeste

$X_{S}$ = Distribuição da variável nota em matemática na região Sul

Então:

$h_0) = X_{i} \sim N(\mu_{i},\sigma^2_i) ; i=\{N,NE,CO,SE,S\}$

$h_1) =$ Alguma distribuição não é normal.

## Testes para normalidade das variáveis:
Diversos testes podem ser utilizados para testar a normalidade das variáveis. Neste caso, para cada variável, farei os seguintes testes:

- Teste de *Kolmogorov-Smirnov*
- Teste de *Anderson-Darling*
- Teste de *Shapiro-Wilk*

Além desses testes, também farei gráficos de densidade de probabilidade e quantil-quantil, para trazer uma abordagem visual acerca da normalidade de cada uma.

### Norte:
```{r Nt, echo=FALSE}
# Norte:

NO <- amostra %>%
  select(NOTA_MT,REGIAO) %>%
  group_by(REGIAO) %>%
  #  tally() %>%
  filter(REGIAO == 'Norte')

ks.test(x=NO$NOTA_MT,y=pnorm)
ad.test(x=NO$NOTA_MT)
shapiro.test(x=NO$NOTA_MT)
ggdensity(NO$NOTA_MT, 
          main = "Densidade de probabilidade da nota",
          xlab = "Nota",
          ylab = "Densidade")
ggqqplot(NO$NOTA_MT)


```

É Normal.

### Nordeste:
```{r NEt, echo=FALSE}
# Nordeste:

NE <- amostra %>%
  select(NOTA_MT,REGIAO) %>%
  group_by(REGIAO) %>%
  #  tally() %>%
  filter(REGIAO == 'Nordeste')

ks.test(x=NE$NOTA_MT,y=pnorm)
ad.test(x=NE$NOTA_MT)
shapiro.test(x=NE$NOTA_MT)
ggdensity(NE$NOTA_MT, 
          main = "Densidade de probabilidade da nota",
          xlab = "Nota",
          ylab = "Densidade")
ggqqplot(NE$NOTA_MT)

```

É Normal.

### Centro-Oeste:
```{r COt, echo=FALSE}
# Centro-Oeste:

CO <- amostra %>%
  select(NOTA_MT,REGIAO) %>%
  group_by(REGIAO) %>%
#  tally() %>%
  filter(REGIAO == 'Centro-Oeste')

ks.test(x=CO$NOTA_MT,y=pnorm)
ad.test(x=CO$NOTA_MT)
shapiro.test(x=CO$NOTA_MT)
ggdensity(CO$NOTA_MT, 
          main = "Densidade de probabilidade da nota",
          xlab = "Nota",
          ylab = "Densidade")
ggqqplot(CO$NOTA_MT)

```

É Normal.

### Sudeste:
```{r SEt, echo=FALSE}
# Sudeste:

SE <- amostra %>%
  select(NOTA_MT,REGIAO) %>%
  group_by(REGIAO) %>%
  #  tally() %>%
  filter(REGIAO == 'Sudeste')

ks.test(x=SE$NOTA_MT,y=pnorm)
ad.test(x=SE$NOTA_MT)
shapiro.test(x=SE$NOTA_MT)
ggdensity(SE$NOTA_MT, 
          main = "Densidade de probabilidade da nota",
          xlab = "Nota",
          ylab = "Densidade")
ggqqplot(SE$NOTA_MT)

```

É Normal.

### Sul:
```{r St, echo=FALSE}
# Sul:

SUL <- amostra %>%
  select(NOTA_MT,REGIAO) %>%
  group_by(REGIAO) %>%
  #  tally() %>%
  filter(REGIAO == 'Sul')

ks.test(x=SUL$NOTA_MT,y=pnorm)
ad.test(x=SUL$NOTA_MT)
shapiro.test(x=SUL$NOTA_MT)
ggdensity(SUL$NOTA_MT, 
          main = "Densidade de probabilidade da nota",
          xlab = "Nota",
          ylab = "Densidade")
ggqqplot(SUL$NOTA_MT)

```

É Normal.

Portanto, a distribuição das notas de matemática segundo cada região geográfica respeita a distribuição normal, conforme esperado, e em concordância com os exercícios anteriormente realizados sob essa variável.

## Voltamos, portanto, para as primeiras hipóteses h0 e h1, onde vamos testar se médias são iguais.

$h_0) = \mu_{N} = \mu_{NE} = \mu_{CO} = \mu_{SE} = \mu_{S}$

$h_1) =$ Alguma das médias é diferente.

Nível de significância: $\alpha=0,05$

Estatística de teste: Teste de hipótese para igualdade de médias de várias populações que seguem distribuição normal: 

**ANOVA:**

```{r anova1, echo=FALSE}
mod1 <- aov(amostra$NOTA_MT~amostra$REGIAO)
summary(mod1)
```

**Boxplot: Média das notas segundo região geográfica:**

```{r bpm1, echo=FALSE}

ggplot(amostra, aes(x=REGIAO, y=NOTA_MT)) + 
  geom_boxplot() + 
  scale_x_discrete(limits=c("Nordeste", "Norte", "Sudeste","Centro-Oeste","Sul")) +
  labs(title = "Boxplot - Notas em matemática por região",
       subtitle = "",
       x = "Macrorregião geográfica",
       y = "Nota em Matemática")

```

Portanto, rejeitamos a hipótese $h_0)$ de igualdade das médias. Ou seja, existe diferença na proeficiência segundo região geográfica.

Descobrindo aonde estão as desigualdades, utilizando o método de ajustamento de *Bonferroni*:

```{r bf1, echo=FALSE}

pairwise.t.test(x=amostra$NOTA_MT, g=as.factor(amostra$REGIAO), p.adjust.method="bonferroni", paired = FALSE)

```

Concluímos portanto que:

$$
\begin{split}
\mu_{CO} = \mu_{N} &= \mu_{SE} = \mu_{S}
\\
\mu_{CO} &\neq \mu_{NE}
\\
\mu_{SE} &\neq \mu_{NE}
\\
\mu_{S} &\neq \mu_{NE}
\\
\mu_{S} &\neq \mu_{SE}
\end{split}
$$

A ANOVA tem como pressuposto a homocedasticidade das variâncias entre as variáveis. Verificaremos isto com um boxplot e com o teste de Bartlett.

## As variâncias são iguais?

### Boxplot das variâncias:

```{r bpv1, echo=FALSE}
boxplot(mod1$res~amostra$REGIAO,
        xlab='Regiões geográficas',
        ylab='',
        main='')
```

### Teste de Bartlett:

```{r tb1, echo=FALSE}
bartlett.test(mod1$res~amostra$REGIAO)
```

Notamos que o boxplot e o teste nos sugerem a homocedasticidade das variâncias.

\newpage

# Existe diferença entre as proficiências em língua portuguesa segundo categoria de uso do tempo de tela?

## Pergunta: As média da nota em língua portuguesa das escolas são diferentes segundo categoria de uso do tempo de tela?

Seja: 

$\mu_{1}$ = Média da nota em língua portuguesa na categoria uso de tela: Até 1h

$\mu_{2}$ = Média da nota em língua portuguesa na categoria uso de tela: Entre 1 e 2 horas

$\mu_{3}$ = Média da nota em língua portuguesa na categoria uso de tela: Entre 2 e 3 horas

$\mu_{4}$ = Média da nota em língua portuguesa na categoria uso de tela: Mais de 3 horas


Então:

$h_0) = \mu_{1} = \mu_{2} = \mu_{3} = \mu_{4}$

$h_1) =$ Alguma das médias é diferente.

## Primeiramente, devemos testar se as variáveis seguem uma distribuição normal

Seja: 

$X_{1}$ = Distribuição da variável nota em língua portuguesa na categoria uso de tela: Até 1h

$X_{2}$ = Distribuição da variável nota em língua portuguesa na categoria uso de tela: Entre 1 e 2 horas

$X_{3}$ = Distribuição da variável nota em língua portuguesa na categoria uso de tela: Entre 2 e 3 horas

$X_{4}$ = Distribuição da variável nota em língua portuguesa na categoria uso de tela: Mais de 3 horas

Então:

$h_0) = X_{i} \sim N(\mu_{i},\sigma^2_i) ; i=\{1,2,3,4\}$

$h_1) =$ Alguma distribuição não é normal.

## Testes para normalidade das variáveis:
Diversos testes podem ser utilizados para testar a normalidade das variáveis. Neste caso, para cada variável, farei os seguintes testes:

- Teste de *Kolmogorov-Smirnov*
- Teste de *Anderson-Darling*
- Teste de *Shapiro-Wilk*

Além desses testes, também farei gráficos de densidade de probabilidade e quantil-quantil, para trazer uma abordagem visual acerca da normalidade de cada uma.

### Até 1h:
```{r cat1, echo=FALSE}
# Até 1h:

menos1 <- amostra %>%
  select(NOTA_LP,USO_TEMPO_TELAS) %>%
  group_by(USO_TEMPO_TELAS) %>%
  #  tally() %>%
  filter(USO_TEMPO_TELAS == 'Até 1h')

ks.test(x=menos1$NOTA_LP,y=pnorm)
ad.test(x=menos1$NOTA_LP)
shapiro.test(x=menos1$NOTA_LP)
ggdensity(menos1$NOTA_LP, 
          main = "Densidade de probabilidade da nota",
          xlab = "Nota",
          ylab = "Densidade")
ggqqplot(menos1$NOTA_LP)

```

É Normal

### Entre 1 e 2 horas:
```{r cat2, echo=FALSE}
# 1 a 2 horas:

umaa2 <- amostra %>%
  select(NOTA_LP,USO_TEMPO_TELAS) %>%
  group_by(USO_TEMPO_TELAS) %>%
  #  tally() %>%
  filter(USO_TEMPO_TELAS == '1 a 2 horas')

ks.test(x=umaa2$NOTA_LP,y=pnorm)
ad.test(x=umaa2$NOTA_LP)
shapiro.test(x=umaa2$NOTA_LP)
ggdensity(umaa2$NOTA_LP, 
          main = "Densidade de probabilidade da nota",
          xlab = "Nota",
          ylab = "Densidade")
ggqqplot(umaa2$NOTA_LP)

```

É Normal

### Entre 2 e 3 horas:
```{r cat3, echo=FALSE}
# 2 a 3 horas:

duasa3 <- amostra %>%
  select(NOTA_LP,USO_TEMPO_TELAS) %>%
  group_by(USO_TEMPO_TELAS) %>%
  #  tally() %>%
  filter(USO_TEMPO_TELAS == '2 a 3 horas')

ks.test(x=duasa3$NOTA_LP,y=pnorm)
ad.test(x=duasa3$NOTA_LP)
shapiro.test(x=duasa3$NOTA_LP)
ggdensity(duasa3$NOTA_LP, 
          main = "Densidade de probabilidade da nota",
          xlab = "Nota",
          ylab = "Densidade")
ggqqplot(duasa3$NOTA_LP)

```

É Normal

### Mais de 3 horas:
```{r cat4, echo=FALSE}
# Mais de 3 horas:

mais3 <- amostra %>%
  select(NOTA_LP,USO_TEMPO_TELAS) %>%
  group_by(USO_TEMPO_TELAS) %>%
  #  tally() %>%
  filter(USO_TEMPO_TELAS == 'Mais de 3 horas')

ks.test(x=mais3$NOTA_LP,y=pnorm)
ad.test(x=mais3$NOTA_LP)
shapiro.test(x=mais3$NOTA_LP)
ggdensity(mais3$NOTA_LP, 
          main = "Densidade de probabilidade da nota",
          xlab = "Nota",
          ylab = "Densidade")
ggqqplot(mais3$NOTA_LP)

```

É Normal

Portanto, a distribuição das notas de língua portuguesa segundo categorias de tempo de uso de tela respeita a distribuição normal, conforme esperado e em concordância com os exercícios anteriormente realizados sob essa variável.

## Voltamos, portanto, para as primeiras hipóteses h0 e h1, onde vamos testar se médias são iguais.

$h_0) = \mu_{1} = \mu_{2} = \mu_{3} = \mu_{4}$

$h_1) =$ Alguma das médias é diferente.

Nível de significância: $\alpha=0,05$

Estatística de teste: Teste de hipótese para igualdade de médias de várias populações que seguem distribuição normal: 

**ANOVA:**
```{r anova2, echo=FALSE}
mod2 <- aov(amostra$NOTA_LP~amostra$USO_TEMPO_TELAS)
summary(mod2)
```

**Boxplot: Média das notas segundo categoria de uso de tempo de tela:**

```{r bpm2, echo=FALSE}

ggplot(amostra, aes(x=USO_TEMPO_TELAS, y=NOTA_LP)) + 
  geom_boxplot() + 
  scale_x_discrete(limits=c("Até 1h", "1 a 2 horas", "2 a 3 horas","Mais de 3 horas")) +
  labs(title = "Boxplot - Notas em Língua Portuguesa por tempo de exposição à telas",
       subtitle = "",
       x = "Tempo de exposição à telas",
       y = "Nota em Língua Portuguesa")

```

Portanto, rejeitamos a hipótese $h_0)$ de igualdade das médias. Ou seja, existe diferença na proeficiência segundo categoria de tempo de uso de telas.

Descobrindo aonde estão as desigualdades, utilizando o método de ajustamento de *Bonferroni*:

```{r bf2, echo=FALSE}

pairwise.t.test(x=amostra$NOTA_LP, g=as.factor(amostra$USO_TEMPO_TELAS), p.adjust.method="bonferroni", paired = FALSE)

```

Concluímos portanto que:

$$\mu_{2} = \mu_{3} = \mu_{4} \neq \mu_1$$

A ANOVA tem como pressuposto a homocedasticidade das variâncias entre as variáveis. Verificaremos isto com um boxplot e com o teste de Bartlett.

## As variâncias são iguais?

### Boxplot das variâncias:

```{r bpv2, echo=FALSE}
boxplot(mod2$res~amostra$USO_TEMPO_TELAS,
        xlab='Categorias',
        ylab='',
        main='')
```

### Teste de Bartlett:

```{r tb2, echo=FALSE}
bartlett.test(mod2$res~amostra$USO_TEMPO_TELAS)
```

Notamos que o boxplot e o teste nos sugerem a homocedasticidade das variâncias.
