---
title: ''
author: ''
date: ''
output:
  pdf_document: null
  fig_crop: no
  html_document:
    df_print: paged
subtitle: ''
highlight: tango
number_sections: no
fig_caption: yes
keep_tex: yes
includes:
  in_header: Estilo.sty
classoption: a4paper
always_allow_html: yes
---
  
  
\begin{center}
{\Large
  DEPARTAMENTO DE ESTATÍSTICA} \\
\vspace{0.5cm}
\begin{figure}[!t]
\centering
\includegraphics[width=9cm, keepaspectratio]{logo-UnB.eps}
\end{figure}
\vskip 1em
{\large
  `r format(Sys.time(), '%d %B %Y')`}
\vskip 3em
{\LARGE
  \textbf{Atividade 4.2 - Análise de dados - comparação entre duas populações}} \\
\vskip 1em
{\Large
  Profª. Ana Maria Nogales} \\
\vskip 1em
{\Large
  Métodos Estatísticos 2} \\
\vskip 1em
{\Large
  Aluno: Bruno Gondim Toledo | Matrícula: 15/0167636} \\
\vskip 1em
\end{center}

\vskip 5em

```{r setup, include=FALSE}
if (!require("pacman")) install.packages("pacman")
p_load(knitr,readr,tidyverse,nortest,twosamples,BSDA,sfsmisc,DescTools)
```


1. A partir de sua amostra dos resultados do SAEB 9o. ano, considere amostras de tamanho 20 e 200. Para cada amostra, explore a associação entre as seguintes variáveis:

* NOTA_MT e LOCALIZAÇÃO (Urbana e Rural)

* NOTA_LP e Ano de nascimento (2001 ou antes ; 2002 ou depois)

Para avaliar essas relações construa os gráficos adequados e medidas de posição e variabilidade segundo categorias das variáveis qualitativas. Você diria que a proficiência em matemática é maior em escolas urbanas? Existe diferença entre as proficiências em língua portuguesa segundo grupo de idade do estudante? Considere os testes: t de Student, Wilcoxon-Mann-Whitney e Kolmogorov-Smirnov. (Não se esqueça de testar normalidade e homocedasticidade - fazer referência, se vc já analisou esses aspectos anteriormente)

2. Para a amostra de tamanho 20, verifique se há diferença entre as notas de língua portuguesa e matemática. Considere os testes: t de Student, Wilcoxon e Sinais. Comente os resultados.

\newpage

```{r prep, echo=FALSE,message=FALSE,warning=FALSE}

amostra <- read_csv("./banco/amostra_150167636.csv")
amostra <- na.omit(amostra)

amostra$ANO_NASC<-replace(amostra$ANO_NASC, amostra$ANO_NASC=="1998 ou antes",1999) 
amostra$ANO_NASC<-replace(amostra$ANO_NASC, amostra$ANO_NASC=="2005 ou depois",2004)
amostra$ANO_NASC<-as.numeric(amostra$ANO_NASC)

amostra <- amostra %>%
  select(LOCALIZACAO,NOTA_MT,NOTA_LP,ANO_NASC)

amostra <- amostra %>%
  mutate(ANO_NASC = ifelse(ANO_NASC <= 2001, "2001 ou antes","2002 ou depois"))

amostra$LOCALIZACAO <- factor(amostra$LOCALIZACAO)
amostra$ANO_NASC <- factor(amostra$ANO_NASC)

set.seed(150167636)
amostra20 <- sample_n(amostra,20)

set.seed(150167636)
amostra200 <- sample_n(amostra,200)

rural20 <- amostra20 %>%
  filter(LOCALIZACAO == 'Rural')
urbana20 <- amostra20 %>%
  filter(LOCALIZACAO == 'Urbana')

rural200 <- amostra200 %>%
  filter(LOCALIZACAO == 'Rural')
urbana200 <- amostra200 %>%
  filter(LOCALIZACAO == 'Urbana')

antes20 <- amostra20 %>%
  filter(ANO_NASC == '2001 ou antes')
depois20 <- amostra20 %>%
  filter(ANO_NASC == '2002 ou depois')

antes200 <- amostra200 %>%
  filter(ANO_NASC == '2001 ou antes')
depois200 <- amostra200 %>%
  filter(ANO_NASC == '2002 ou depois')

```

# Testes: Proeficiência em matemática pela localização da escola:

## Amostra n=20
```{r 1testesMAT20, echo=FALSE,message=FALSE,warning=FALSE}
# Amostra n=20
t.test(x=rural20$NOTA_MT,
       y=urbana20$NOTA_MT,
       alternative="two.sided",
       mu=0,
       conf.level=.95)

wilcox.test(rural20$NOTA_MT,
            urbana20$NOTA_MT,
            conf.level=.95) 

ks.test(x=rural20$NOTA_MT,
        y=urbana20$NOTA_MT,
        alternative="two.sided")

```

## Amostra n=200
```{r 1testesMAT200, echo=FALSE,message=FALSE,warning=FALSE}

t.test(x=rural200$NOTA_MT,
       y=urbana200$NOTA_MT,
       alternative="two.sided",
       mu=0,
       conf.level=.95)

wilcox.test(rural200$NOTA_MT,
            urbana200$NOTA_MT,
            conf.level=.95) 

ks.test(x=rural200$NOTA_MT,
        y=urbana200$NOTA_MT,
        alternative="two.sided")

```

\newpage

# Proeficiência em língua portuguesa pelo ano de nascimento:

## Amostra n=20
```{r 1testesLP20, echo=FALSE,message=FALSE,warning=FALSE}

t.test(x=antes20$NOTA_LP,
       y=depois20$NOTA_LP,
       alternative="two.sided",
       mu=0,
       conf.level=.95)

wilcox.test(antes20$NOTA_LP,
            depois20$NOTA_LP,
            conf.level=.95) 

ks.test(x=antes20$NOTA_LP,
        y=depois20$NOTA_LP,
        alternative="two.sided")

```

## Amostra n=200
```{r 1testesLP200, echo=FALSE,message=FALSE,warning=FALSE}

t.test(x=antes200$NOTA_LP,
       y=depois200$NOTA_LP,
       alternative="two.sided",
       mu=0,
       conf.level=.95)

wilcox.test(antes200$NOTA_LP,
            depois200$NOTA_LP,
            conf.level=.95) 

ks.test(x=antes200$NOTA_LP,
        y=depois200$NOTA_LP,
        alternative="two.sided")

```

# Gráficos

## Amostra n=20, variável Nota em língua portuguesa
### Ano de nascimento indiscriminado
``` {r Amostra20LP, echo=FALSE,message=FALSE,warning=FALSE}

hist(amostra20$NOTA_LP
     ,main="Histograma Notas em Língua Portuguesa - Amostra n=20"
     ,xlab="Nota"
     ,ylab="Frequência"
     ,sub=''
)

qqnorm(amostra20$NOTA_LP
       ,main="Gráfico Q-Q da variável Nota em Língua Portuguesa - Amostra n=20"
       ,xlab="Quantis esperados para uma variável com distribuição normal"
       ,ylab="Quantis observados na amostra"
       ,sub=''
)
qqline(amostra20$NOTA_LP)

```

### Nascidos em 2001 ou antes
``` {r Amostra20LPantes, echo=FALSE,message=FALSE,warning=FALSE}

hist(antes20$NOTA_LP
     ,main="Histograma Notas em Língua Portuguesa - Amostra n=20"
     ,xlab="Nota"
     ,ylab="Frequência"
     ,sub='Nascidos em 2001 ou antes'
)

qqnorm(antes20$NOTA_LP
       ,main="Gráfico Q-Q da variável Nota em Língua Portuguesa - Amostra n=20"
       ,xlab="Quantis esperados para uma variável com distribuição normal"
       ,ylab="Quantis observados na amostra"
       ,sub='Nascidos em 2001 ou antes'
)
qqline(antes20$NOTA_LP)

```

### Nascidos em 2002 ou depois
``` {r Amostra20LPdepois, echo=FALSE,message=FALSE,warning=FALSE}

hist(depois20$NOTA_LP
     ,main="Histograma Notas em Língua Portuguesa - Amostra n=20"
     ,xlab="Nota"
     ,ylab="Frequência"
     ,sub='Nascidos em 2002 ou depois'
)

qqnorm(depois20$NOTA_LP
       ,main="Gráfico Q-Q da variável Nota em Língua Portuguesa - Amostra n=20"
       ,xlab="Quantis esperados para uma variável com distribuição normal"
       ,ylab="Quantis observados na amostra"
       ,sub='Nascidos em 2002 ou depois'
)
qqline(depois20$NOTA_LP)

```

## Amostra n=200, variável Nota em língua portuguesa
### Ano de nascimento indiscriminado
``` {r Amostra200LP, echo=FALSE,message=FALSE,warning=FALSE}

hist(amostra200$NOTA_LP
     ,main="Histograma Notas em Língua Portuguesa - Amostra n=200"
     ,xlab="Nota"
     ,ylab="Frequência"
     ,sub=''
)

qqnorm(amostra200$NOTA_LP
       ,main="Gráfico Q-Q da variável Nota em Língua Portuguesa - Amostra n=200"
       ,xlab="Quantis esperados para uma variável com distribuição normal"
       ,ylab="Quantis observados na amostra"
       ,sub=''
)
qqline(amostra200$NOTA_LP)

```

### Nascidos em 2001 ou antes
``` {r Amostra200LPantes, echo=FALSE,message=FALSE,warning=FALSE}

hist(antes200$NOTA_LP
     ,main="Histograma Notas em Língua Portuguesa - Amostra n=200"
     ,xlab="Nota"
     ,ylab="Frequência"
     ,sub='Nascidos em 2001 ou antes'
)

qqnorm(antes200$NOTA_LP
       ,main="Gráfico Q-Q da variável Nota em Língua Portuguesa - Amostra n=200"
       ,xlab="Quantis esperados para uma variável com distribuição normal"
       ,ylab="Quantis observados na amostra"
       ,sub='Nascidos em 2001 ou antes'
)
qqline(antes200$NOTA_LP)

```

### Nascidos em 2002 ou depois
``` {r Amostra200LPdepois, echo=FALSE,message=FALSE,warning=FALSE}

hist(depois200$NOTA_LP
     ,main="Histograma Notas em Língua Portuguesa - Amostra n=200"
     ,xlab="Nota"
     ,ylab="Frequência"
     ,sub='Nascidos em 2002 ou depois'
)

qqnorm(depois200$NOTA_LP
       ,main="Gráfico Q-Q da variável Nota em Língua Portuguesa - Amostra n=200"
       ,xlab="Quantis esperados para uma variável com distribuição normal"
       ,ylab="Quantis observados na amostra"
       ,sub='Nascidos em 2002 ou depois'
)
qqline(depois200$NOTA_LP)

```

## Amostra n=20, variável Nota em Matemática
### Localização da escola indiscriminada
``` {r Amostra20MT, echo=FALSE,message=FALSE,warning=FALSE}

hist(amostra20$NOTA_MT
     ,main="Histograma Notas em Matemática - Amostra n=20"
     ,xlab="Nota"
     ,ylab="Frequência"
     ,sub=''
)

qqnorm(amostra20$NOTA_MT
       ,main="Gráfico Q-Q da variável Nota em Matemática - Amostra n=20"
       ,xlab="Quantis esperados para uma variável com distribuição normal"
       ,ylab="Quantis observados na amostra"
       ,sub=''
)
qqline(amostra20$NOTA_MT)

```

### Escolas rurais
``` {r Amostra20MTrurais, echo=FALSE,message=FALSE,warning=FALSE}

hist(rural20$NOTA_MT
     ,main="Histograma Notas em Matemática - Amostra n=20"
     ,xlab="Nota"
     ,ylab="Frequência"
     ,sub='Escolas em zonas rurais'
)

qqnorm(rural20$NOTA_MT
       ,main="Gráfico Q-Q da variável Nota em Matemática - Amostra n=20"
       ,xlab="Quantis esperados para uma variável com distribuição normal"
       ,ylab="Quantis observados na amostra"
       ,sub='Escolas em zonas rurais'
)
qqline(rural20$NOTA_MT)

```

### Escolas urbanas
``` {r Amostra20MTurbanas, echo=FALSE,message=FALSE,warning=FALSE}

hist(urbana20$NOTA_MT
     ,main="Histograma Notas em Matemática - Amostra n=20"
     ,xlab="Nota"
     ,ylab="Frequência"
     ,sub='Escolas em zonas urbanas'
)

qqnorm(urbana20$NOTA_MT
       ,main="Gráfico Q-Q da variável Nota em Matemática - Amostra n=20"
       ,xlab="Quantis esperados para uma variável com distribuição normal"
       ,ylab="Quantis observados na amostra"
       ,sub='Escolas em zonas urbanas'
)
qqline(urbana20$NOTA_MT)

```

## Amostra n=200, variável Nota em Matemática
### Localização da escola indiscriminada
``` {r Amostra200MT, echo=FALSE,message=FALSE,warning=FALSE}

hist(amostra200$NOTA_MT
     ,main="Histograma Notas em Matemática - Amostra n=200"
     ,xlab="Nota"
     ,ylab="Frequência"
     ,sub=''
)

qqnorm(amostra200$NOTA_MT
       ,main="Gráfico Q-Q da variável Nota em Matemática - Amostra n=200"
       ,xlab="Quantis esperados para uma variável com distribuição normal"
       ,ylab="Quantis observados na amostra"
       ,sub=''
)
qqline(amostra200$NOTA_MT)

```

### Escolas rurais
``` {r Amostra200MTrurais, echo=FALSE,message=FALSE,warning=FALSE}

hist(rural200$NOTA_MT
     ,main="Histograma Notas em Matemática - Amostra n=200"
     ,xlab="Nota"
     ,ylab="Frequência"
     ,sub='Escolas em zonas rurais'
)

qqnorm(rural200$NOTA_MT
       ,main="Gráfico Q-Q da variável Nota em Matemática - Amostra n=200"
       ,xlab="Quantis esperados para uma variável com distribuição normal"
       ,ylab="Quantis observados na amostra"
       ,sub='Escolas em zonas rurais'
)
qqline(rural200$NOTA_MT)

```

### Escolas urbanas
``` {r Amostra200MTurbanas, echo=FALSE,message=FALSE,warning=FALSE}

hist(urbana200$NOTA_MT
     ,main="Histograma Notas em Matemática - Amostra n=200"
     ,xlab="Nota"
     ,ylab="Frequência"
     ,sub='Escolas em zonas urbanas'
)

qqnorm(urbana200$NOTA_MT
       ,main="Gráfico Q-Q da variável Nota em Matemática - Amostra n=200"
       ,xlab="Quantis esperados para uma variável com distribuição normal"
       ,ylab="Quantis observados na amostra"
       ,sub='Escolas em zonas urbanas'
)
qqline(urbana200$NOTA_MT)

```

\newpage

# Testando a normalidade das variáveis NOTA_MT e NOTA_LP

## Testes: 

\begin{enumerate}
\item \textbf{Qui-quadrado}
\item \textbf{Shapiro-Wilk}
\item \textbf{Anderson-Darling}
\end{enumerate}

## OBS: A normalidade desses dados foi melhor explorada nos exercícios anteriores. Aqui se encontra apenas um resumo, com o resultado dos testes de aderência.

### Qui-quadrado: [OBS: Não é um bom teste para as amostras n=20]

```{r tchisqn, echo=FALSE,message=FALSE,warning=FALSE}

PearsonTest(x=amostra20$NOTA_LP)
PearsonTest(x=amostra200$NOTA_LP)
PearsonTest(x=amostra20$NOTA_MT)
PearsonTest(x=amostra200$NOTA_MT)

```

\newpage

### Shapiro-Wilk:

```{r tswn, echo=FALSE,message=FALSE,warning=FALSE}

shapiro.test(x=amostra20$NOTA_LP)
shapiro.test(x=amostra200$NOTA_LP)
shapiro.test(x=amostra20$NOTA_MT)
shapiro.test(x=amostra200$NOTA_MT)

```

### Anderson-Darling:

```{r tadn, echo=FALSE,message=FALSE,warning=FALSE}

ad.test(x=amostra20$NOTA_LP)
ad.test(x=amostra200$NOTA_LP)
ad.test(x=amostra20$NOTA_MT)
ad.test(x=amostra200$NOTA_MT)

```

Para uma análise mais aprofundada acerca da normalidade, favor conferir minhas atividades [2.2](https://github.com/penasta/ME2/blob/master/ativ2.2markdown.pdf), [3.2](https://github.com/penasta/ME2/blob/master/markdownatividade3%2C2.pdf) e [3.3](https://github.com/penasta/ME2/blob/master/MarkdownAtiv33.pdf).

\newpage

# Testando a homocedasticidade das variáveis NOTA_MT e NOTA_LP
```{r homocedasticidade, echo=FALSE,message=FALSE,warning=FALSE}

var.test(x=rural20$NOTA_MT,
         y=urbana20$NOTA_MT,
         alternative = "two.sided")
var.test(x=rural20$NOTA_MT,
         y=urbana20$NOTA_MT,
         alternative = "two.sided")
var.test(x=antes200$NOTA_LP,
         y=depois200$NOTA_LP,
         alternative = "two.sided")
var.test(x=antes20$NOTA_LP,
         y=depois20$NOTA_LP,
         alternative = "two.sided")

```

**Portando, os dados apresentam homocedasticidade.**

# Para a amostra n=20, Comparar as variáveis NOTA_MT e NOTA_LP pareadas.

## Testes: 
\begin{enumerate}
\item \textbf{t de Student}
\item \textbf{Wilcoxon}
\item \textbf{Sinais}
\end{enumerate}

```{r pareadas, echo=FALSE,message=FALSE,warning=FALSE}

t.test(x=amostra20$NOTA_MT,
       y=amostra20$NOTA_LP,
       alternative="greater",
       mu=0,
       conf.level=.95,
       paired=TRUE)

wilcox.test(amostra20$NOTA_MT,
            amostra20$NOTA_LP,
            paired=TRUE,
            conf.level=.95) 

SIGN.test(amostra20$NOTA_MT, 
          amostra20$NOTA_LP, 
          md=0,
          alternative="greater",
          conf.level = 0.95)

```

Todos os testes divergem da região de aceitação, evidenciando que a nota em língua portuguesa não influencia na nota em matemática no mesmo aluno, e vice-versa.