---
title: ''
subtitle: ""
author: ""
date: ""

output:
  pdf_document:
  fig_crop: false
highlight: tango
number_sections: false
fig_caption: true
keep_tex: true
includes:
  in_header: Estilo.sty
classoption: a4paper
always_allow_html: true
---
  
  
\begin{center}
{\Large
  DEPARTAMENTO DE ESTATÍSTICA} \\
\vspace{0.5cm}
\begin{figure}[!t]
\centering
\includegraphics[width=9cm, keepaspectratio]{logo-UnB.eps}
\end{figure}
\vskip 1em
{\large
  `r format(Sys.time(), '%d %B %Y')`}
\vskip 3em
{\LARGE
  \textbf{Atividade 4.1: Lista de exercícios 4}} \\
\vskip 1em
{\Large
  Profª. Ana Maria Nogales} \\
\vskip 1em
{\Large
  Métodos Estatísticos 2} \\
\vskip 1em
{\Large
  Aluno: Bruno Gondim Toledo | Matrícula: 15/0167636} \\
\vskip 1em
\end{center}

\vskip 5em

```{r setup, include=FALSE}
if (!require("pacman")) install.packages("pacman")
p_load(knitr,sfsmisc,nortest,twosamples,BSDA)
```

\center
**LISTA DE EXERCÍCIOS N. 4**
\vskip 1em
**COMPARANDO POPULAÇÕES – VARIÁVEIS QUANTITATIVAS**
\raggedright
\vskip 3em

\newpage

1) Faça os seguintes exercícios do capítulo 13 do livro “Estatística Básica” de Bussab, W e Morettin, P, 9a. Edição, 2017 (ou edição anterior)

a) n. 4
b) n. 9 e 10. Nos dois exercícios utilizar os testes t-Student, Mann-Whitney, KolmogorovSmirnov e Cramér-von Mises. Comente os resultados.
c) n. 20 e 21. Para o mesmo conjunto de dados utilizar o teste dos sinais. Comente os resultados.

2) Selecionou-se uma amostra aleatória de 20 condutores de automóveis com o objetivo de verificar se o tempo de reação era afetado pelo consumo de álcool. Foi medido o tempo de reação a um mesmo estímulo de cada condutor antes e depois de consumir uma dose de bebida alcoólica. Os tempos de reação antes e depois do consumo da bebida estão na tabela abaixo:

```{r tabela, include=FALSE}
Condutor <- c(1:20)

Antes <- c(0.68,0.64,0.68,0.82,0.58,0.80,0.72,0.65,0.84,0.73,0.65,0.59,0.78,0.67,0.65,0.76,0.61,0.86,0.74,0.88)
  
Depois <- c(0.73,0.62,0.66,0.92,0.68,0.87,0.77,0.70,0.88,0.79,0.72,0.60,0.78,0.66,0.68,0.77,0.72,0.86,0.72,0.97)

tabela <- as.data.frame(Condutor)
tabela$Antes <- NA
tabela$Depois <- NA
tabela$Antes <- Antes
tabela$Depois <- Depois
```

```{r kable, echo=FALSE}
kable(tabela)
```

Você diria que o álcool afeta o tempo de reação? Apresente três tipos de testes e comente os resultados.

\newpage

# 1)
## a)

$h_0)\sigma_A^2=\sigma_B^2$

$h_1)\sigma_A^2<\sigma_B^2$

$s_A^2 = 0,0412$

$s_B^2 = 0,1734$

População com variância desconhecida

$$W = \frac{S_A^2}{S_A^2} \sim F(n-1,m-1)$$

$Fixar \hspace{1 mm} \alpha = 0,05$

n = 21
m = 17

Resultados:

$$\frac{1}{D} \approx 0,46$$
F = 2,28 (5%)

$$W = \frac{S_A^2}{S_B^2} = \frac{0,0412}{0,1734} \approx 0,23 \in região \hspace{1 mm} crítica$$

Logo, rejeitamos a hipótese nula. Ou seja, existe diferença na qualidade das fábricas, sendo a fábrica A "melhor".

$$I.C.: \hspace{5 mm} f_1 \frac{S_B^2}{S_A^2} < \frac{\sigma_B^2}{\sigma_A^2} < f_2 \frac{S_B^2}{S_A^2}$$
$$\frac{S_B^2}{S_A^2} \Rightarrow
\begin{cases}
Se = 1 ; \hspace{5 mm} S_A^2 &= S_B^2 \\ 
Se < 1 ; \hspace{5 mm} S_A^2 &< S_B^2 \\
Se > 1 ; \hspace{5 mm} S_A^2 &> S_B^2
\end{cases}$$

I.C. 95% =
$$\begin{cases}
L_{inf}(2,5\%) \approx 0,39 \Rightarrow (0,39 \cdot 0,23) \approx 0,0897 \\
L_{sup}(2,5\%) \approx 2,68 \Rightarrow (2,68 \cdot 0,23) \approx 0,6164 
\end{cases}$$

Ou seja, a variância de A é no máximo 61,64\% da variância de B, e no mínimo 8,97\%.

\newpage

## b)
### nº 9) Comparação de salário entre dois grupos

```{r tabela2, echo=FALSE}
options(knitr.kable.NA = '')

administradores <- c(8.1,9.8,8.7,10,10.2,8.2,8.7,10.1)
liberaist <- c(6.6,10.3,10.8,12.9,9.2,12.3,7.0,NA)
tabela2 <- as.data.frame(liberaist)
tabela2$administradores <- NA
tabela2$administradores <- administradores
tabela2 <- as.data.frame(t(tabela2))
rownames(tabela2) <- c("Liberais","Administradores")
colnames(tabela2) <- c("","","","","","","","")

kable(tabela2)
```

Tomando A = Liberais e B = Administradores

$h_0)\mu_A=\mu_B$

$h_1)\mu_A\neq\mu_B$



$\overline{X}_A = 9,871$

$\overline{X}_B = 9,238$

$S_A^2=5,919$

$S_B^2=0,814$

#### Teste: T - *student*

Estatística de teste: Variância populacional desconhecida;
testar se $\sigma_A^2=\sigma_B^2$ à partir de $S_A^2$ e $S_B^2$.

Teste de igualdade das variâncias:
$h_0)\sigma_A^2=\sigma_B^2$

$h_1)\sigma_A^2\neq\sigma_B^2$

Estatística de teste: $W = \frac{S_A^2}{S_B^2} = \frac{5,919}{0,814} = 7,271\sim F(n-1,m-1)g.l. = F(6,7);\hspace{1 mm} à \hspace{1 mm}\alpha=0,95 \Rightarrow 3,866$

Conclusão: As variâncias são diferentes. Logo, escolhemos um teste em que considere este fato.

Voltando a primeira hipótese;

$h_0)\mu_A=\mu_B$

$h_1)\mu_A\neq\mu_B$

#### Teste t para variâncias diferentes = 

$$T_{(v)} = \frac{\overline{X}-\overline{Y}}{\sqrt{\left(\frac{S_1^2}{n_1}\right)+\left(\frac{S_2^2}{n_2}\right)}}=\frac{0,634}{0,97331...}\approx0,6513$$

\vskip 2em

$$V=\frac{\left(\frac{S_A^2}{n_1}+\frac{S_B^2}{n_2}\right)^2}{\frac{\left(\frac{S_A^2}{n1}\right)^2}{n_1-1}+\frac{{\left(\frac{S_B^2}{n2}\right)^2}}{n_2-1}}\approx7,44\approx8 \hspace{1 mm} g.l.$$
$\begin{cases}L_{inf}(2,5\%)\approx-2,31\\L_{sup}(2,5\%)\approx2,31\\\\T=0,6513\end{cases}$

Portanto, aceitamos $H_0$ (a média é igual)

\newpage

#### Teste de *Mann-Whitney*: Dados $\underline{não}$ são normais

```{r tabela3, echo=FALSE}
options(knitr.kable.NA = '')

administradores2 <- c(sort(administradores),NA,NA,NA,NA,NA,NA,NA)

liberaist2 <- c(sort(liberaist),NA,NA,NA,NA,NA,NA,NA,NA)
reunida <- c("6,6(L)","7(L)","8,1(A)","8,2(A)","8,7(A)","8,7(A)","9,2(L)",
             "9,8(A)","10(A)","10,1(A)","10,2(A)","10,3(L)","10,8(L)","12,3(L)",
             "12,9(L)")
posto <- c(1,2,3,4,5.5,5.5,7,8,9,10,11,12,13,14,15)

tabela3 <- as.data.frame(liberaist2)
tabela3$administradores <- NA
tabela3$administradores <- administradores2
tabela3$reunida <- NA
tabela3$reunida <- reunida
tabela3$posto <- NA
tabela3$posto <- posto

colnames(tabela3) <- c("Liberais","Administradores","Reunida e classificada","Posto")

kable(tabela3)

```

R(L) = 1,2,7,12,13,14,15
R(A) = 3,4,5.5,5.5,8,9,10,11

$\sum R(L)=64$

$\sum R(A)=56$

Olhando a tabela, com $(n=7,m=8) \Rightarrow à \hspace{1mm}\alpha=0,01\Rightarrow36$. Se $\sum<$ que o valor tabelado, rejeitamos a hipótese $H_1)$ e aceitamos $H_0)$.
\vskip 1em
Logo, não há concentração de valores de alguma variável nos valores menores ou maiores. Portanto, aceitamos $H_0)$.

$$\begin{aligned}U_s = W_s - \frac{1}{2}m(m+1)&=\\
56-\frac{1}{2}\cdot8(8+1)&=\\
56-4(9)&=20
\end{aligned}$$

conferindo a tabela U c/ $n=7$ e $m=8$

$P[U_s<W]\approx0,1984=$ p-valor $\Rightarrow$ aceita-se $H_0$

#### Teste *Kolmogorov-Smirnov*

```{r 1btesteKS, echo=FALSE}
# Dados:
liberais <- c(6.6,10.3,10.8,12.9,9.2,12.3,7.0)
administradores <- c(8.1,9.8,8.7,10,10.2,8.2,8.7,10.1)

ks.test(x=liberais,y=administradores)
```

#### Teste *Cramér-von Mises*

```{r 1btesteCVM, echo=FALSE}
# Teste Cramer-von Mises
cvm_test(liberais, administradores)
```

\newpage

### nº 10) Comparação de fertilizantes entre dois grupos

$H_0$: Não há evidências de que o novo fertilizante aumente a produção. 

$h_1$: Há evidências de que o novo fertilizante aumente a produção. 

#### Teste *t student*

```{r 1b2testetstudent, echo=FALSE}
# Dados:
controle <- c(7.1,6,8,7,6.6,7.4,7,7,6.9,6.8)
tratamento <- c(6.9,6.8,7.5,6.8,6.9,6.8,6.8,6.8,6.7,6.6)

t.test(x=tratamento,
       y=controle,
       alternative="greater",
       mu=0,
       conf.level=.95)
```

#### Teste de *Mann Whitney*

```{r 1b2testemannwhitney, echo=FALSE,message=FALSE,warning=FALSE}
wilcox.test(x = controle,
            y = tratamento,
            alternative = "greater",
            mu = 0, 
            conf.int = 0.95, 
            conf.level = 0.95)
```

#### Teste *Kolmogorov-Smirnov*

```{r 1b2bKS,echo=FALSE}
ks.test(x=controle,
        y=tratamento,
        alternative="greater")
```

#### Teste *Cramér-von Mises*

```{r 1b2bCVM,echo=FALSE}
cvm_test(controle, tratamento)
```

**Conclusão:** Aceita-se $H_0$. Não há evidências de que o novo fertilizante aumente a produção. 

\newpage

## c)
### 20) Comparação da eficácia de cartazes entre dois grupos pareados

$h_0$: O cartaz não produz um aumento na médias das vendas

$h_1$: O cartaz produz um aumento na médias das vendas

#### Teste *t-student* para amostras pareadas
```{r 1c1t, echo=FALSE,message=FALSE,warning=FALSE}
# Dados:
scartaz <- c(13,18,14,16,19,12,22)
ccartaz <- c(16,24,18,14,26,17,29)

t.test(x=ccartaz,
       y=scartaz,
       alternative="greater",
       mu=0,
       conf.level=.95,
       paired=TRUE)
```

#### Teste dos sinais
```{r 1c1sinais, echo=FALSE,message=FALSE,warning=FALSE}
SIGN.test(ccartaz, 
          scartaz, 
          md=0,
          alternative="greater",
          conf.level = 0.95)
```

Como **t** e **s** pertencem à região crítica, rejeitamos $H_0$. Ou seja, há evidências de que o cartaz produz um efeito positivo nas vendas médias.

### 21) Resolva o problema anterior, usando o teste dos postos sinalizados de *Wilcoxon*.

```{r 1c2w, echo=FALSE,message=FALSE,warning=FALSE}
wilcox.test(ccartaz,
            scartaz,
            paired=TRUE,
            conf.level=.95) 
```

Como **p-valor < 0.05** e **V > 13**, rejeitamos $H_0$. Ou seja, há evidências de que o cartaz produz um efeito positivo nas vendas médias. 

\newpage

# 2)

$h_0$: Álcool não aumenta o tempo de reação

$h_1$: Álcool aumenta o tempo de reação

## Teste de Mann-Whitney para amostras pareadas
```{r 2w, echo=FALSE,message=FALSE,warning=FALSE}
wilcox.test(Antes,
            Depois,
            paired=TRUE,
            conf.level=.95) 
```

## Teste *t-student* para amostras pareadas
```{r 2t, echo=FALSE,message=FALSE,warning=FALSE}
t.test(x=Antes,
       y=Depois,
       alternative="greater",
       mu=0,
       conf.level=.95,
       paired=TRUE)
```

## Teste *Kolmogorov-Smirnov* para duas amostras
```{r 2ks, echo=FALSE,message=FALSE,warning=FALSE}
ks.test(x=Antes,
        y=Depois,
        alternative="greater")
```

## Teste de *Cramér-von Mises* para duas amostras
```{r 2cvm, echo=FALSE,message=FALSE,warning=FALSE}
cvm_test(Antes,Depois)
```

Baseado no resultado dos testes, a hipótese nula é aceita. Portanto, para esse conjunto de dados, o álcool não aumentou o tempo de reação dos condutores.