---
title: ''
author: ''
date: ''
output:
  html_document:
    df_print: paged
  fig_crop: no
  pdf_document: null
subtitle: ''
highlight: tango
number_sections: no
fig_caption: yes
keep_tex: yes
includes:
  in_header: Estilo.sty
classoption: a4paper
always_allow_html: yes
---
  
  
\begin{center}
{\Large
  DEPARTAMENTO DE ESTATÍSTICA} \\
\vspace{0.5cm}
\begin{figure}[!t]
\centering
\includegraphics[width=9cm, keepaspectratio]{logo-UnB.eps}
\end{figure}
\vskip 1em
{\large
  `r format(Sys.time(), '%d %B %Y')`}
\vskip 3em
{\LARGE
  \textbf{Atividade 3.2}} \\
\vskip 1em
{\Large
  Profª. Ana Maria Nogales} \\
\vskip 1em
{\Large
  Métodos Estatísticos 2} \\
\vskip 1em
{\Large
  Aluno: Bruno Gondim Toledo | Matrícula: 15/0167636} \\
\vskip 1em
\end{center}

\vskip 5em

```{r setup, include=FALSE}

if (!require("pacman")) install.packages("pacman")
p_load(readr,tidyverse,nortest,rmdformats,knitr)

```

```{r prep, echo=FALSE, include=FALSE, message=FALSE, results='hide'}

amostra <- read_csv("./banco/amostra_150167636.csv")

amostra$ANO_NASC<-replace(amostra$ANO_NASC, amostra$ANO_NASC=="1998 ou antes",1999) 
amostra$ANO_NASC<-replace(amostra$ANO_NASC, amostra$ANO_NASC=="2005 ou depois",2004)
amostra$ANO_NASC<-as.numeric(amostra$ANO_NASC)

amostras20 <- list()
for (i in 1:50) {
  amostras20[[i]] <- sample_n(amostra,20)
}

amostras200 <- list()
for (i in 1:50) {
  amostras200[[i]] <- sample_n(amostra,200)
}

amostra20 <- amostras20[[sample(1:50, size=1)]]

amostra200 <- amostras200[[sample(1:50, size=1)]]

```

\center
**Atividade 3.2 - Análise de dados: testes de aderência**
\raggedright
\vskip 1em
Escolha duas subamostras geradas na atividade 2.2 (uma com n= 20 e a outra com n=200):

\begin{enumerate}
\item \textbf{Para a amostra com n=200, construa uma distribuição de frequências para uma das variáveis nota em língua portuguesa ou em matemática (como na Atividade 1.3; escolher uma das variáveis) e verifique se os dados podem ser descritos pela distribuição Normal.}.
\item \textbf{Teste normalidade das variáveis notas em língua portuguesa e matemática para a amostra (n=20). Apresente os testes de Shapiro-Wilk, Anderson-Darling e Kolmogorov (Lilliefors). }.
\item \textbf{Comente os resultados obtidos, à luz da análise descritiva realizada com a amostra com 2000 observações (Atividade 1.3).}
\end{enumerate}

\newpage

# 1 - Distribuição de frequência para a variável Nota em Matemática para a amostra n=200 e verificação de normalidade

## 1º passo: Histograma

Começarei por fazer um histograma, que além de apresentar as distribuições de frequências da variável, nos fornece um panorama visual acerca de sua semelhança com o formato de uma distribuição normal, se for o caso.

```{r histograma1, echo=FALSE}

hist(amostra200$NOTA_MT
     ,main="Histograma Notas Matemática - Amostra n=200"
     ,xlab="Nota"
     ,ylab="Frequência"
)

```

\newpage

## 2º passo: Gráfico *Quantil-Quantil*

Seguidamente, farei um gráfico Q-Q, que traz mais uma perspectiva visual do esperado para uma distribuição normal (linha cortando o gráfico) com o observado (pontos)

```{r graficoqq1, echo=FALSE}

qqnorm(amostra200$NOTA_MT
       ,main="Gráfico Q-Q da variável Nota em Matemática - Amostra n=200"
       ,xlab="Quantis esperados para uma variável com distribuição normal"
       ,ylab="Quantis observados na amostra"
       )
qqline(amostra200$NOTA_MT)

```

Essas duas abordagens nos ajudam a balizar a decisão. Pela análise visual, a distribuição aparenta ser aproximadamente normal. Porém isso não é suficiente para inferirmos uma resposta. Para tal, é necessário realizar testes de normalidade.

## 3º passo: Realizando testes de normalidade

```{r testes1, echo=FALSE}

swt1 <- shapiro.test(amostra200$NOTA_MT)
adt1 <- ad.test(amostra200$NOTA_MT)
lt1 <- lillie.test(amostra200$NOTA_MT)

```

O teste de *Shapiro-Wilk* apresentou estatística de teste **W=`r as.numeric(swt1$statistic)`**, com **p-valor=`r swt1$p.value`**.
O teste de *Anderson-Darling* apresentou estatística de teste **A=`r as.numeric(adt1$statistic)`**, com **p-valor=`r adt1$p.value`**.
O teste de *Kolmogorov (Lilliefors)* apresentou estatística de teste **D=`r as.numeric(lt1$statistic)`**, com **p-valor=`r lt1$p.value`**.

Com esses resultados, devemos **aceitar a hipótese de normalidade da amostra**.


\newpage

# 2 - Testando normalidade das variáveis notas em língua portuguesa e matemática para a amostra (n=20)

De forma análoga à questão anterior, seguirei os 3 passos para testar a normalidade de cada uma das variáveis.

## Variável nota em Matemática

### 1º passo: Histograma

```{r histograma2mt, echo=FALSE}

hist(amostra20$NOTA_MT
     ,main="Histograma Notas em Matemática - Amostra n=20"
     ,xlab="Nota"
     ,ylab="Frequência"
)

```

### 2º passo: Gráfico *Quantil-Quantil*

```{r graficoqq2mt, echo=FALSE}

qqnorm(amostra20$NOTA_MT
       ,main="Gráfico Q-Q da variável Nota em Matemática - Amostra n=200"
       ,xlab="Quantis esperados para uma variável com distribuição normal"
       ,ylab="Quantis observados na amostra"
)
qqline(amostra20$NOTA_MT)

```

### 3º passo: Realizando testes de normalidade

```{r testes2mt, echo=FALSE}

swt2mt <- shapiro.test(amostra20$NOTA_MT)
adt2mt <- ad.test(amostra20$NOTA_MT)
lt2mt <- lillie.test(amostra20$NOTA_MT)

```

O teste de *Shapiro-Wilk* apresentou estatística de teste **W=`r as.numeric(swt2mt$statistic)`**, com **p-valor=`r swt2mt$p.value`**.
O teste de *Anderson-Darling* apresentou estatística de teste **A=`r as.numeric(adt2mt$statistic)`**, com **p-valor=`r adt2mt$p.value`**.
O teste de *Kolmogorov (Lilliefors)* apresentou estatística de teste **D=`r as.numeric(lt2mt$statistic)`**, com **p-valor=`r lt2mt$p.value`**.

Com esses resultados, devemos **aceitar a hipótese de normalidade da amostra**.

## Variável Nota em Língua Portuguesa

### 1º passo: Histograma

```{r histograma2lp, echo=FALSE}

hist(amostra20$NOTA_LP
     ,main="Histograma Notas em Língua Portuguesa - Amostra n=20"
     ,xlab="Nota"
     ,ylab="Frequência"
)

```

### 2º passo: Gráfico *Quantil-Quantil*

```{r graficoqq2lp, echo=FALSE}

qqnorm(amostra20$NOTA_LP
       ,main="Gráfico Q-Q da variável Nota em Língua Portuguesa - Amostra n=200"
       ,xlab="Quantis esperados para uma variável com distribuição normal"
       ,ylab="Quantis observados na amostra"
)
qqline(amostra20$NOTA_LP)

```

### 3º passo: Realizando testes de normalidade

```{r testes2lp, echo=FALSE}

swt2lp <- shapiro.test(amostra20$NOTA_LP)
adt2lp <- ad.test(amostra20$NOTA_LP)
lt2lp <- lillie.test(amostra20$NOTA_LP)

```

O teste de *Shapiro-Wilk* apresentou estatística de teste **W=`r as.numeric(swt2lp$statistic)`**, com **p-valor=`r swt2lp$p.value`**.
O teste de *Anderson-Darling* apresentou estatística de teste **A=`r as.numeric(adt2lp$statistic)`**, com **p-valor=`r adt2lp$p.value`**.
O teste de *Kolmogorov (Lilliefors)* apresentou estatística de teste **D=`r as.numeric(lt2lp$statistic)`**, com **p-valor=`r lt2lp$p.value`**.

Com esses resultados, devemos **aceitar a hipótese de normalidade da amostra**.

\newpage

# 3 - Comente os resultados obtidos, à luz da análise descritiva realizada com a amostra com 2000 observações.

Na análise da atividade *1.3*, os resultados obtidos **rejeitaram** a hipótese de normalidade para ambas as variáveis (Nota em Matemática e Nota em Língua Portuguesa) para a amostra n=2000. Nesta atividade (*3.2*) estou trabalhando com duas subamostras (n=20 e n=200), retirados dessa amostra maior. Apesar da amostra original eu ter **rejeitado** a hipótese de normalidade, esta se deu por conta do *p-valor* reduzido, o que é de se esperar em uma amostra grande. Como as amostras aqui trabalhadas são consideravelmente reduzidas, tanto as *estatísticas de teste* quanto os *p-valores* estão na margem de aceitação. Isso se dá por conta dos testes serem conservadores em relação à aceitação da hipótese nula em caso de n pequeno.